臺灣高等法院刑事判決　　　　　　 94年度上更(一)字第556號
　　上　訴　人　臺灣臺北地方法院檢察署檢察官
　　被　　　告　乙○○
　　選任辯護人　許世正律師
上列上訴人因被告毒品危害防制條例案件，不服臺灣臺北地方法
院90年度訴字第644號，中華民國91年3月29日第一審判決（起訴
案號：臺灣臺北地方法院檢察署90年度偵字第8758號），提起上
訴，判決後，經最高法院發回更審，本院判決如下：
    主  文
原判決撤銷。
乙○○連續幫助施用第一級毒品，累犯，處有期徒刑捌月。
    事  實
一、乙○○於民國八十二年間犯煙毒罪經臺灣台北地方法院判處
    有期徒刑三年一月確定於，八十二年十一月八日發監執行至
    八十四年二月十五日縮短刑期假釋，八十五年八月十七日縮
    短刑期假釋期滿，仍不知改悔向上，竟基於概括犯意，明知
    友人甲○○有長期施用第一級毒品海洛因之情事，惟因無購
    買之途，竟基於幫助其施用第一級毒品之概括犯意，自九十
    年三月初起至同年四月十三日止，先後三次為甲○○連絡綽
    號「啟明」者（真實姓名年籍不詳）之成年男子，使沈某分
    別以新台幣（下同）五十萬元、九十五萬元、五十萬元，購
    買九兩三錢、十八兩六錢、九兩三錢等重量之海洛因施用。
    復於九十年四月十三日十四時許欲再幫助甲○○施用毒品海
    洛因，攜帶毛重七公克之海洛因前往甲○○住處，途經台北
    市○○街二八四巷一三弄附近為警查獲，並自乙○○位於基
    隆市○○路三一巷二四弄一二號住處衣櫥內外套口袋查扣毛
    重四公克海洛因，共計扣押毛重十一公克毒品海洛因（二包
    合計淨重九．六四公克）。
二、案經法務部調查局台北市調查處移送臺灣台北地方法院檢察
    署檢察官偵查起訴。
    理      由
一、訊據被告乙○○矢口否認有前揭幫助施用之犯行，並辯稱：
    因甲○○有要要找綽號「啟明」者，伊確有代打電話連絡而
    已，但並無參與甲○○與「啟明」間買賣海洛因事宜，並不
    知道甲○○找「啟明」何事，伊接受調查處訊問所為供述因
    精神不佳，調查局筆錄內容並不真實，其無幫助甲○○施用
    毒品海洛因云云。
二、惟查：
  (一)前開被告介紹甲○○向綽號「啟明」者連續購買第一級毒品
    洛因三次之事實，已據被告於調查局、偵查中均供認不諱（
    見90年度偵字第8758號卷第2至第4頁、90年4月13日及同年5
    月24日訊問筆錄），且另案被告甲○○於檢察官訊問時及原
    審調查時亦指稱：其確有透過被告介紹向「啟明」者，先後
    三次買入海洛因，第一次半塊（九兩）五十萬元、第二次二
    塊（十八兩六）九十五萬元，第三次半塊（九兩三）五十萬
    元供己施用（見上開偵查卷三六頁反面、原審90年8月1日訊
    問筆錄）。而被告於台北市調查處所為自白筆錄對於購買過
    程等細節內容相符。被告經檢察官多次偵訊，從未以精神不
    佳調查筆錄不實作說明，僅承認有介紹未悉是否成交為辯，
    且經原審就台北市調查處訊問筆錄當庭履勘，被告對於調查
    員的詢問陳述均與筆錄相同（調查筆錄內綽號「小陳」與「
    啟明」是同一人），亦有該筆錄附於原審卷內可參（見原審
    卷90年7月10日勘驗筆錄），被告於本院準備程序中亦不爭
    執調查筆錄，足見調查筆錄應有證據能力。
  (二)而證人甲○○確有長期施用第一級毒品之事實，亦據甲○○
    於偵查中及原審中陳述明確（見上開偵卷90年5月24日訊問
    筆錄、原審90年8月1日訊問筆錄），對於被告知悉其購買第
    一級毒品係為供己施用之事實亦於偵查中供述無誤（見偵卷
    第37頁），且被告於事發時攜帶毛重七公克海洛因一包前往
    甲○○住處，欲供甲○○施用，在未交付前即遭調查局人員
    查獲之事實，亦據被告於偵查中供認不諱（見上開偵卷第11
    頁背面），復有證人甲○○本院全國前科紀錄表一份在卷可
    參，足見被告對於甲○○購買第一級毒品係為供己施用之事
    實明知而幫助購買。
  (三)縱前開所述，被告有連續三次幫助甲○○施用第一級毒品之
    事實實可認定，所辯並無足採，本件事證已足，犯行洵堪認
    定。而被告於案發時攜帶毒品至甲○○住處，欲幫助甲○○
    施用，因尚未交付甲○○，且正犯甲○○亦未施用，此部分
    犯行尚未成罪，並予敘明。
三、核被告前開犯行，係犯毒品危害防制條例第十條第一項之罪
    之幫助犯，被告前開多次幫助行為，時間緊接、手段相同，
    且犯同一構成要件相同罪名，顯基於概括犯意反覆為之，為
    連續犯以一罪論，並依法加重其刑。被告於八十五年八月十
    七日執行有期徒刑三年一月完畢，此有本院被告全國前案紀
    錄表附卷可稽，被告於五年以內再犯有期徒刑以上之本罪為
    累犯，亦應加重其刑，又被告為幫助犯依刑法第三十條第二
    項規定應減輕其刑，並先加後減之。
四、原審疏於詳查，未詳酌卷內全部證據為綜合判斷，對於被告
    連續幫助施用第一級毒品部分遽為被告無罪之諭知，尚有未
    合，公訴人提起上訴認原審此部分判決無罪顯有未洽，請求
    撤銷改判，則有理由，對於幫助販賣毒品罪部分，亦認原審
    判決不當，請求併予撤銷改判有罪，則無理由（無罪理由詳
    如下述）。應由本院將原判決有關幫助施用第一級毒品部分
    撤銷改判。爰審酌毒品危害國民健康至鉅，幫助施用方位角
    數、數量，及被告犯罪動機、手段、所生危害及犯後態度等
    一切情狀，量處如主文所示之刑，以資懲戒。對於扣案之第
    一級毒品海洛因二包（合計淨重9．６４公克）， 其中在案
    發現場所查扣之海洛因一包因被告尚未交付甲○○使用，尚
    未成罪，而事後從被告家中所取出一包海洛因，亦無從證明
    係被告用以幫助甲○○施用毒品所用，故均無從依毒品危害
    防制條例第18條第1項前段規定予以宣告沒收。 應由檢察官
    另行處理，公訴人聲請宣告沒收，尚有未合，附此敘明。
五、公訴意旨另以：被告乙○○明知海洛因為毒品危害防制條例
    管制之第一級毒品，竟基於概括犯意，連續自九十年三月初
    起至同年四月十三日止，先後三次明知友人甲○○有販賣第
    一級毒品海洛因之情事，惟無購買之途，仍每次為甲○○聯
    絡綽號「小陳」（真實姓名年籍不詳）之成年男子，因而使
    甲○○透過「小陳」向「啟明」（真實姓名年籍不詳）之成
    年男子，分別以新台幣（下同）五十萬元、九十五萬元、五
    十萬元，購買九兩三、十八兩六、九兩三等重之第一級毒品
    海洛因，幫助甲○○販賣第一級毒品海洛因。嗣因被告欲幫
    助甲○○施用第一級毒品海洛因，而於九十年四月十三日十
    四時許，攜帶毛重七公克之第一級毒品海洛前往甲○○之住
    處，尚未交付與甲○○時，在台北市○○街二八四巷一三弄
    附近為法務部調查局台北市調查處（下稱市調處）調查員查
    獲，另於被告位於基隆市○○路三一巷二四弄一二號住處衣
    櫥內之外套口袋，查扣毛重四公克之第一級毒品海洛因。因
    認被告涉犯連續幫助犯毒品危害防制條例第四條第一項罪嫌
    云云。惟查：
（一）按犯罪事實應依證據認定之，無證據不得推定其犯罪事實
      ；又不能證明被告犯罪者，應諭知無罪之判決，刑事訴訟
      法第一百五十四條、第三百零一條第一項分別定有明文。
      按認定被告有罪之事實，應憑證據，如未能發現相當之證
      據，或證據不足以證明，自不能以推測或擬制之方法，以
      為裁判之基礎；且認定事實所憑之證據，其為訴訟上之證
      明，須達於通常一般人均不致有懷疑，而得確信其為事實
      之程度者，始得據為有罪之認定，倘其證明尚未達到此一
      程度，而有合理之懷疑存在時，尚難為有罪之認定基礎；
      苟積極證據不足以為不利於被告事實之認定，即應為有利
      被告之認定，更不必有何有利之證據，最高法院三十年上
      字第八一六號、四十年台上字第八六號、七十六年台上字
      第四九八六號判例分別揭有上旨，足資參酌。公訴人認被
      告涉犯前揭罪嫌，無非是以被告於調查站及偵查中自白及
      證人甲○○證詞及扣案第一級毒品海洛因，資為論據。惟
      訊據被告乙○○堅詞否認前揭罪行，並辯稱：伊並沒有幫
      助甲○○販賣第一級毒品海洛因等語。
（二）被告確有連續介紹甲○○向綽號「啟明」者購買第一級毒
      品海洛因三次，第一次半塊（九兩）五十萬元、第二次二
      塊（十八兩六）九十五萬元，第三次半塊（九兩三）五十
      萬之事實，業據認定明確在上，惟被告介紹甲○○向「啟
      明」者購買安非他命，甲○○是用以購賣或是施用，且被
      告是否明知等情，是為本件被告是否構成幫助販賣犯行成
      立與否之爭點。經查：
    １被告雖於市調處訊問時陳稱：伊在上個月底（九十年三月
      底）仲介甲○○以九十五萬元向「小陳」購買七百公克海
      洛因，因為伊沒有賺「工錢」，甲○○不好意思就拿四錢
      （約十五公克）海洛因給伊作為代價，後來甲○○要向伊
      借用其中七公克海洛因，並表示今日（九十年四月十三日
      ）若能透過伊再向「小陳」購買四塊海洛因，就將前開海
      洛因還給伊，當伊攜帶七公克海洛因前往台北市○○街二
      八四巷十三弄甲○○住處附近，即遭調查員逮捕，並在基
      隆市○○路三一巷二四弄十二號伊住處扣得剩下約四公克
      海洛因．．．之前在九十年三月初，伊仲介甲○○以五十
      萬元向「小陳」購買一小件（每小件約三百五十公克）海
      洛因，又在九十年四月十日，甲○○說急需三至五小件海
      洛因，希望伊再向「小陳」以每二小件九十五萬元代價購
      得，伊直至今日（四月十三日）才與「小陳」聯絡，但「
      小陳」要伊直接去甲○○家中等候，伊隨即搭計程車至甲
      ○○社區大門即為調查員逮捕等語（見九十年度偵字第八
      七五八號卷第二頁至第四頁）。復於檢察官初次偵訊時陳
      稱：伊介紹甲○○與「小陳」認識，但不知他們有買賣海
      洛因．．．伊於九十年三月初，曾向「小陳」說甲○○要
      買五十萬元海洛因，但不知道他們有無交易毒品，而在九
      十年三月底，甲○○有說要以九十五萬元向「小陳」買海
      洛因，伊也不知道他們有無完成交易，而十五公克海洛因
      是伊自己向甲○○要來的。今天是因為甲○○說要向「小
      陳」買海洛因，經伊連絡「小陳」並向其說甲○○要買海
      洛因，但「小陳」說要再連絡才知道有無海洛因等語（見
      同上偵卷第十一頁至第十三頁）。又於第二次偵訊時陳稱
      ：伊有跟「小陳」說甲○○要買毒品，但伊不清楚「小陳
      」有無跟甲○○聯絡，甲○○曾跟伊說過三次毒品數量、
      價格，但實際上交易情形是否如此，伊並不清楚等語（見
      同上偵卷第三十九頁）。惟均未見被告供陳甲○○購買海
      洛因目的是為販賣。
　　２且證人甲○○於九十年五月十日下午二時三十分許，在台
      北市○○街二八四巷十三弄四號四樓之一，為市調處調查
      員逮捕，其於訊問時證陳：伊與綽號「小龍」、「小帳」
      等人集資再透過「啟明」購買海洛因，而「啟明」係乙○
      ○在一年前介紹認識，伊並未於九十年四月十三日與乙○
      ○碰面，所以不清楚當天發生什麼事，伊曾透過乙○○介
      紹向「小陳」購買三次海洛因，時間從九十年農曆年後至
      四月十三日止，第一次買一塊海洛因、第二次買二塊，第
      三次買一塊等語（見九十年度偵字第一０三０二號卷第四
      至第六頁）。且於偵查中證稱：伊係向「信宏」購買海洛
      因，不是「小陳」，伊透過被告介紹向「信宏」買過三次
      海洛因，時間是從農曆過年後開始至四月間共買三次，第
      一次買半塊（九兩三），第二次買二塊是十八兩，第三次
      買半塊是九兩三，價錢半塊是五十萬元，第二次是九十五
      萬，第三次是五十萬，伊與朋友出資共同合買，伊曾向被
      告說是自己要施用，被告介紹「信宏」之後，由伊與「信
      宏」直接交易，但被告不知道，伊並未因此而給過被告好
      處或海洛因．．．九十年四月十三日被告帶十五公克海洛
      因前來，是因為伊與被告各出四萬合買海洛因，前一天伊
      就將錢交給被告，但伊還沒拿到海洛因，被告就遭逮捕等
      語（見九十年度偵字第八七五八號卷第三十六頁至第三十
      八頁）。而於原審訊問時亦證稱：「啟明」是被告介紹
      認識，「啟明」和「信宏」好像是同一人，但伊不知道「
      小陳」與「啟明」是否為同一人，伊透過被告介紹認識「
      啟明」，伊於九十年一月至三月間向「啟明」買過三次海
      洛因，第一次以五十萬元買九兩，被告與「啟明」事前都
      打電話問伊錢如果準備好，就帶到八堵交流道，由伊與「
      啟明」直接交易，但被告不在場，第二次則在基隆市區，
      聯絡情形與前次一樣，第三次則在台北市○○路○段靠台
      北醫學院附近，「啟明」叫伊錢準備好帶過去，被告也打
      電話來這樣講，但沒有說交易地點，地點是「啟明」告訴
      伊的．．．伊都要透過被告，「啟明」才會跟伊聯絡，被
      告在九十年一月份，曾帶海洛因樣本到伊位於信義路五段
      住處，之後伊要買海洛因，都問被告毒品是否跟上次一樣
      ，被告說對，伊就購買．．第一次交易時，伊向被告表示
      與「啟明」不熟，所以先將錢放在被告那裡，等伊向「啟
      明」拿到海洛因後，再通知被告可以將錢交給「啟明」，
      第二及第三次則由伊與「啟明」直接交易毒品．．．被告
      被抓那天，曾與伊通電話，伊告訴被告說要買海洛因一件
      共九兩，被告說要先帶樣本給伊看，但半路就被抓了等語
      （見原審90年8月1日訊問筆錄）。觀諸證人甲○○前開數
      次證詞，亦僅見其所陳購買海洛因目的是為供己施用，並
      未陳及欲供販賣之用。
　　３雖然甲○○三次購入之第一級毒品，價格不菲，數量眾多
      。惟據甲○○於偵查中所證陳，是與綽號「小龍」、「阿
      文」者合買等語，如分攤金額及海洛因數量，其每人所出
      資及購買的數量，即非屬大量，其所稱係供己施用所購買
      ，尚難有違常之處。
（三）按幫助犯係指故意幫助他人實施犯罪行為之人，幫助犯必
      須正犯有著手實行犯罪行為，且行為達到可罰程度，始能
      構成。雖然檢察官認為被告幫助甲○○販賣第一級毒品海
      洛因，但對於甲○○販賣海洛因牟利之事實，卻始終無法
      舉證予以證明。況且，甲○○所涉犯販賣海洛因之前提事
      實，亦經本院94年度重上更（三）字第92號以罪證不足判
      決販賣第一級毒品部分無罪確定，此有該判決一份附卷可
      按（見本院卷第55至63頁），既乏積極證據證明甲○○販
      賣海洛因牟利事實存在，則檢察官認定被告幫助正犯甲○
      ○販賣海洛因云云，顯失憑據。本案檢察官所舉之證據既
      無從證明起訴事實之成立，故被告辯稱：伊並無幫助甲○
      ○販賣第一級毒品海洛因等語，自堪採信。
（四）綜上所述，本件檢察官所指之證據尚不足以證明被告有販
      賣第一級毒品之犯罪事實；此外，復查無其他具體事證足
      資證明被告涉有起訴意旨所指之幫助販賣第一級毒品之罪
      嫌，應認無法證明被告犯罪，因起訴事實認與前開有罪部
      分有裁判上一罪關係，對此部分不另為無罪之諭知。
據上論斷，應依刑事訴訟法第369條第1項前段、第364條、第299
條第1項前段、毒品危害防制條例第10條第1項、刑法第11條前段
、第56條、第47條、第30條第2項，判決如主文。
本案經檢察官周志榮到庭執行職務。
中　　華　　民　　國　　94　　年　　10　　月　　31　　日
　　　　　　　　　刑事第7庭     審判長法　官  蔡秀雄
　　　　　　　　　　　　　　　　　　  法　官  蔡光治
　　　　　　　　　　　　　　　　　　  法　官  周煙平
以上正本證明與原本無異。
如不服本判決，應於收受送達後十日內向本院提出上訴書狀，其
未敘述上訴之理由者並得於提起上訴後十日內向本院補提理由書
（均須按他造當事人之人數附繕本）。
                                      書記官  蕭麗珍
中　　華　　民　　國　　94　　年　　11　　月　　2 　　日
附錄：本案論罪科刑法條
毒品危害防制條例第10條第1項
施用第 1 級毒品者，處六月以上五年以下有期徒刑。
